【裁判字號】    95,簡上,40
【裁判日期】    950731
【裁判案由】    拆屋還地
【裁判全文】
臺灣高雄地方法院民事判決              95年度簡上字第40號
上  訴  人  甲○○
訴訟代理人  許再定律師
被上訴人    乙○○○
當事人間請求拆屋還地事件，上訴人對於民國95年1月27日本院
94年度旗簡字第229 號第一審判決提起上訴，本院民國於95年7
月26日言詞辯論終結，判決如下：
    主  文
上訴駁回。
第二審訴訟費用由上訴人負擔。
    事實及理由
一被上訴人起訴主張：坐落高雄縣旗山鎮○○段300-28、300-29
  地號土地（下稱系爭土地），為其所有，兩造間就系爭土地並
  無任何使用借貸或租賃契約存在，上訴人竟於其上興建如附圖
  斜線部分所示之房屋、編號0-0-0-0-0-0-0-0-0-00-00-00-00-
  00各點連線所示圍牆及AB連線之牌樓（以下統稱系爭建物），
  被上訴人屢次請求上訴人拆除系爭建物，上訴人卻以系爭建物
  未占用系爭土地為由，置之不理，爰依民法第767 條之規定，
  提起本件訴訟，求為判決：被告應將坐落系爭土地之系爭建物
  拆除，將上開土地返還原告等語。（原審為被上訴人全部勝訴
  之判決，經上訴人上訴）於本院聲明：上訴駁回。
二上訴人則以：其已居住在系爭土地甚久，歷經3 代，且系爭土
  地原為吳議員之配偶吳蘇金花所有，嗣於62年8 月22日借名登
  記移轉所有權與林李阿秀、許登波、林柏旭、林澄清，因吳議
  員係有權處分其配偶之財產，故吳議員於66年間同意上訴人在
  系爭土地上建屋，系爭土地之前手即吳蘇金花與上訴人即有使
  用借貸契約存在，上訴人乃為有權占有系爭土地，被上訴人於
  買受系爭土地時，既明知上訴人在系爭土地建有地上物，應通
  知上訴人，惟被上訴人未通知上訴人其已取得系爭土地所有權
  ，自係承認上訴人為合法占有，及默示上訴人使用，應繼受該
  使用借貸之法律關係等語置辯。於本院聲明：(一)原判決廢棄。
  (二)被上訴人第一審之訴駁回。
三本件被上訴人主張其所有坐落高雄縣旗山鎮○○段300-28、30
  0-29地號2 筆土地，經上訴人於其上興建如附圖斜線部分所示
  之房屋、編號0-0-0-0-0-0-0-0-0-00-00-00-00-00各點連線所
  示圍牆及AB連線之牌樓，且兩造間就系爭土地未成立使用借貸
  或租賃契約等節，為兩造所不爭執（見本院卷第25頁至26頁）
  ，並有土地登記第一類謄本、土地所有權狀在卷足憑（見原審
  卷第57頁、第20頁、第58頁、本院卷第27頁），復經原審及地
  政人員至現場勘驗測量明確，有勘驗筆錄、土地複丈成果圖在
  卷可稽（見原審卷第26頁至第27頁、第50頁），自堪信為真實
  。惟上訴人以前開情詞置辯，是以本件爭點為：(一)被上訴人之
  前手與上訴人間就系爭建物成立何種法律關係而建造？被上訴
  人是否應繼受該法律關係？(二)被上訴人得否依所有物返還請求
  權請求上訴人拆除地上物並返還系爭土地？
四被上訴人之前手與上訴人間就系爭建物成立何種法律關係而建
  造？被上訴人是否應繼受該法律關係？
(一)按使用借貸，非如租賃之有民法第425 條之規定，縱令上訴人
  之前手將房屋及空地，概括允許被上訴人等使用，被上訴人等
  要不得以上訴人之前手，與其訂有使用借貸契約，主張對現在
  之房地所有人即上訴人有使用該房地之權利，最高法院59年台
  上字第2490號判例足資參照。
(二)經查：上訴人與被上訴人間就系爭土地占有使用部分並無何使
  用借貸或租賃契約存在一節，業如前述，則上訴人自無從依據
  使用借貸或租賃契約等法律關係，主張被上訴人應受該等債權
  契約之拘束，而不得主張上訴人為無權占有系爭土地。
(三)至上訴人雖主張其有權占用系爭土地設置系爭建物，係因其與
  被上訴人之前手林李阿秀、許登波、林柏旭、林澄清等人之前
  手吳蘇金花，於66年間經由吳蘇金花之配偶同意而成立使用借
  貸關係，並請求傳喚林李阿秀、許登波、林柏旭、林澄清等人
  證明其等係吳蘇金花之借名登記名義人，及調閱吳蘇金花與上
  訴人之父柯驛經之交還土地訴訟卷宗（本院59年度訴字第2584
  號上訴卷）等語。惟縱認吳蘇金花經由其配偶有權處理，而確
  與上訴人就系爭土地成立使用借貸契約而設置系爭建物，因使
  用借貸，非如租賃之有民法第425 條之規定，可於使用借貸物
  所有權讓與第三人時，該使用借貸契約對於受讓人仍繼續存在
  ，是以揆諸上開說明，上訴人自不得以其與被上訴人前手有使
  用借貸契約，主張對現在之系爭土地所有人即被上訴人有使用
  該房地之權利。因此上訴人請求傳喚林李阿秀、許登波、林柏
  旭、林澄清等人證明其等係吳蘇金花之借名登記名義人，及調
  閱吳蘇金花與上訴人之父柯驛經之交還土地訴訟卷宗以證明吳
  蘇金花同意上訴人之父使用系爭土地等，縱屬可以證明，亦難
  謂上訴人得以其與吳蘇金花間有使用借貸契約存在，對抗被上
  訴人，本院認傳喚證人及調閱卷宗，即無必要，併此敘明。
(四)又上訴人復主張：被上訴人於買受系爭土地時，既明知上訴人
  在系爭土地建有地上物，應通知上訴人，惟被上訴人未通知上
  訴人其已取得系爭土地所有權，自係承認上訴人為合法占有，
  及默示上訴人使用，應繼受該使用借貸之法律關係等語。惟被
  上訴人買受系爭土地之法律關係僅存在於其與出賣人之間，與
  上訴人無涉，被上訴人為何需通知上訴人，上訴人並未說明其
  依據。另債之關係之移轉如合於民法第294 條以下之規定，固
  發生其效力，而被上訴人於買受系爭土地時雖知上訴人在系爭
  土地建有地上物，惟自被上訴人買受系爭土地迄提起本訴止，
  兩造間並無何使用借貸關係移轉之行為，上訴人僅以被上訴人
  未通知之單純沈默，及未立即請求拆屋還地為由，而未舉證證
  明被上訴人已繼受上訴人與吳蘇金花間之使用借貸關係，任指
  被上訴人係承認上訴人為合法占有，及默示上訴人使用等語，
  自不足採。
五被上訴人得否依所有物返還請求權請求上訴人拆除地上物並返
  還系爭土地？
(一)按所有人對於無權占有或侵奪其所有物者，得請求返還之，民
  法第767 條定有明文。
(二)經查：被上訴人為系爭土地之所有人，而上訴人與被上訴人間
  並無何法律關係存在，又因上訴人與被上訴人前手間縱有使用
  借貸契約存在，上訴人並未舉證證明被上訴人已繼受該使用借
  貸契約，上訴人復不得以前存在之使用借貸契約對被上訴人主
  張為有權占用，故其占用系爭土地設置系爭建物，自屬無權占
  有被上訴人之所有物。則揆諸上揭規定，被上訴人自得依所有
  物返還請求權請求上訴人拆除系爭建物，並返還系爭土地。
六綜上所述，被上訴人依所有物返還請求權之法律關係，請求上
  訴人應將坐落高雄縣旗山鎮○○段300-28、300-29地號土地上
  如附圖斜線部分所示之房屋、編號0-0-0-0-0-0-0-0-0-00-00-
  00-00-00各點連線所示圍牆及AB連線之牌樓拆除，將上開土地
  返還被上訴人，為有理由，應予准許。原審為被上訴人勝訴之
  判決，核無不合。上訴意旨猶執前詞，指摘原判決不當，求予
  廢棄改判，為無理由，應予駁回。
七據上論結，本件上訴為無理由，依民事訴訟法第436 條之1 第
  3 項、第449 條第1 項、第78條，判決如主文。
中    華    民    國    95    年    7     月    31    日
                 民事第六庭
                                審判長法  官  謝靜雯
                                      法  官  劉傑民
                                      法  官  鄭詠仁
正本係照原本作成。
本判決不得上訴。
中    華    民    國    95    年    7     月    31    日
                                      書記官  鄭淑華


司法院資訊處製作；財團法人民間司法改革基金會備份。
